ACORDAO-COMPLETO-2385962

ACÓRDÃO 789/2021 ATA 11/2021 - PLENÁRIO

VISTOS, relatados e discutidos estes autos de embargos de declaração opostos pelo Sr. Rolph Eber Casale ao Acórdão 2475/2019-TCU-Plenário, o qual não conheceu de recurso de revisão interposto pelo mesmo responsável contra o Acórdão 2144/2014-TCU-Primeira Câmara, retificado, por inexatidão material, mediante o Acórdão 4424/2014-TCU-Primeira Câmara, por meio do qual esta Corte de Contas considerou o responsável revel e julgou irregulares suas contas, imputando-lhe débito e multa,
ACORDAM os Ministros do Tribunal de Contas da União, reunidos em sessão do Plenário, ante as razões expostas pelo relator, em: 
9.1. conhecer dos embargos de declaração opostos pelo Sr. Rolph Eber Casale, uma vez que foram preenchidos os requisitos de admissibilidade previstos nos artigos 32, inciso II, e 34, caput e § 1º, da Lei 8.443/1992, para, no mérito, rejeitá-los, mantendo inalterada a decisão recorrida;
9.2. dar ciência desta deliberação ao embargante.

Embargos de declaração em face de acórdão que não conheceu de recurso de revisão interposto pelo embargante contra deliberação que julgou irregulares as suas contas, imputando-lhe débito e multa, em razão de irregularidades na execução do convênio destinado à realização de melhorias em unidades habitacionais.

Prefeitura Municipal de Belém de Maria - PE.

3. Interessados/Responsáveis/Recorrentes:
3.1. Interessado: Ministério do Planejamento, Desenvolvimento e Gestão (extinto)
3.2. Responsável: Rolph Eber Casale (XXX.751.992-XX)
3.3. Recorrente: Rolph Eber Casale (XXX.751.992-XX).

Ana Arraes (Presidente).

13.1. Ministros presentes: Ana Arraes (Presidente), Walton Alencar Rodrigues, Benjamin Zymler (Relator), Augusto Nardes, Aroldo Cedraz, Raimundo Carreiro, Bruno Dantas, Vital do Rêgo e Jorge Oliveira.
13.2. Ministra que alegou impedimento na Sessão: Ana Arraes (Presidente).
13.3. Ministros-Substitutos presentes: Marcos Bemquerer Costa, André Luís de Carvalho e Weder de Oliveira.

Rolph Eber Casale

BENJAMIN ZYMLER

Ministro Benjamin Zymler.

O presente processo cuida de tomada de contas especial instaurada pelo Ministério do Planejamento, Orçamento e Gestão contra o sr. Rolph Eber Casale, ex-prefeito do município de Belém de Maria/PE, em razão de irregularidades na execução do convênio 542/1997 (Siafi 344031) .
2.	Nesta etapa processual são apreciados embargos de declaração opostos pelo Sr. Rolph Eber Casale ao Acórdão 2475/2019-TCU-Plenário, o qual não conheceu de recurso de revisão interposto pelo mesmo responsável contra o Acórdão 2144/2014-TCU-Primeira Câmara, retificado, por inexatidão material, mediante o Acórdão 4424/2014-TCU-Primeira Câmara, por meio do qual esta Corte de Contas considerou o responsável revel e julgou irregulares suas contas, imputando-lhe débito e multa.
3.	O embargante aponta omissão no Acórdão 2475/2019-TCU-Plenário, carreando as seguintes alegações:
a acórdão embargado incorreu em grave omissão ao entender que o recurso de revisão interposto foi intempestivo, porquanto utilizou como base para fixação do termo inicial da contagem do prazo a data de publicação do Acórdão 2144/2014-TCU-Primeira Câmara;
contudo, resta patente o equívoco, uma vez que a instrução de admissibilidade desconsiderou completamente a existência do Acórdão 4424/2014-TCU-Primeira Câmara, cuja aprovação só ocorreu na sessão de 19 de agosto de 2014, e que modificou o decisum anteriormente prolatado para fins de retificar a qualificação do embargante;
é evidente a substancialidade do erro e a necessidade de devolução do prazo, uma vez que o Acórdão 4424/2014-TCU-Primeira Câmara teve por finalidade justamente retificar a qualificação da parte, sendo tal providência de suma importância e absolutamente necessária para a correta identificação do administrado; inclusive porque este tem um filho, o qual possui o mesmo nome, e que, por sua vez, é o atual prefeito de Belém de Maria/PE; 
assim, o termo inicial da contagem deve se dar a partir da publicação do Acórdão 4424/2014-TCU-Primeira Câmara, e não do Acórdão 2144/2014-TCU-Primeira Câmara;
entendimento contrário certamente careceria de embasamento jurídico e estaria inclusive em contrariedade ao art. 184 do RI/TCU e em frontal violação aos princípios constitucionais do devido processo legal, da ampla defesa e do contraditório, estampados no art. 5º, inciso LIV e LV, da Carta Magna;
no mérito, o embargante repisa os argumentos apresentados no recurso de revisão, no sentido de que houve nulidade de sua citação, realizada supostamente em endereço diverso do de sua  residência;
também haveria prescrição decenal da pretensão punitiva e decadência decenal da pretensão de ressarcimento do Erário;
existira contradição na fundamentação do decisum recorrido, pois, mesmo não tendo sido possível aferir o exato percentual de execução das obras de recuperação das casas, o TCU imputou ao recorrente a obrigação de ressarcir o erário.
4. 	Diante do exposto, o embargante requer que se conheça do seu recurso, com provimento, solicitando que:
	a) haja a reforma do Acórdão 2475/2019-TCU-Plenário, para constatar a tempestividade do recurso de revisão, admiti-lo e apreciar seu mérito; 
	b) na apreciação do recurso de revisão, seja reconhecida a invalidade da citação, por não ter sido regular e ter cerceado o exercício do direito de defesa do administrado, para declarar a nulidade do acórdão, de seus efeitos e de todos os atos praticados no processo; 
	c) seja afastada a obrigação de ressarcir o erário por conta do convênio 542/1997, pelo reconhecimento da ocorrência do prazo decadencial decenal insculpido no art. 6º, II, da IN TCU 71/2012, dado que a tomada de contas especial só veio a ser instaurada mais de 10 anos depois da apresentação da prestação de contas; 
	d) seja afastada a obrigação de ressarcir o erário, com fulcro no art. 22 da LINDB; 
	e) seja reconhecida a prescrição decenal da pretensão punitiva, afastando-se a imputação de multa; e
	f) o seu recurso de revisão seja recebido com efeito suspensivo.
	É o Relatório.

8.1. Luís Alberto Gallindo Martins (20.189/OAB-PE) e outros, representando Rolph Eber Casale.

Procurador Júlio Marcelo de Oliveira.

TOMADA DE CONTAS ESPECIAL. CONVÊNIO. INEXECUÇÃO PARCIAL. CITAÇÃO. REVELIA. CONTAS IRREGULARES. DÉBITO. MULTA. COMUNICAÇÕES. RECURSO DE REVISÃO INTEMPESTIVO. NÃO CONHECIMENTO. EMBARGOS DE DECLARAÇÃO. CONHECIMENTO. REJEIÇÃO.

TOMADA DE CONTAS ESPECIAL (TCE)

Secretaria de Recursos (Serur); Secretaria de Controle Externo de Tomada de Contas Especial (SecexTCE).

Preliminarmente, deve-se conhecer dos presentes embargos de declaração, tendo em vista o preenchimento dos requisitos necessários aplicáveis. 
Trata-se de embargos de declaração opostos pelo Sr. Rolph Eber Casale ao Acórdão 2475/2019-TCU-Plenário, o qual não conheceu de recurso de revisão interposto pelo mesmo responsável contra o Acórdão 2144/2014-TCU-Primeira Câmara, retificado, por inexatidão material, mediante o Acórdão 4424/2014-TCU-Primeira Câmara, por meio do qual esta Corte de Contas considerou o responsável revel e julgou irregulares suas contas, imputando-lhe débito e multa.
Este feito tratou originalmente de tomada de contas especial instaurada pelo Ministério do Planejamento, Orçamento e Gestão contra o Sr. Rolph Eber Casale, ex-prefeito do município de Belém de Maria/PE, em razão de irregularidades na execução do convênio 542/1997 (Siafi 344031) , cujo objeto era a realização de melhorias em trinta e oito unidades habitacionais do município.
O montante integral do convênio (R$ 67.979,37) foi transferido por meio da ordem bancária 1998OB000219, de 29/4/1998.
As lacunas verificadas na prestação de contas (não comprovação do nexo de causalidade das despesas informadas, ausência de extrato bancário, alteração da listagem de beneficiários consignada no plano de trabalho) e as conclusões da CEF quanto ao cumprimento de 15,79% do objeto permitiram ao relator a quo concluir pela ocorrência de dano ao erário. 
Durante a vistoria in loco realizada para a CEF, a empresa Arco Consultoria Ltda. deixou assente que foram constatados sete beneficiários de intervenções físicas realizadas e de material fornecido à conta do Convênio 542/1997, o que afastou a situação de ausência total de funcionalidade das intervenções pagas com recursos do ajuste. Por essa razão, o Acórdão 2144/2014-TCU-Primeira Câmara julgou irregulares as contas do embargante, gestor do convênio em tela, e imputou-lhe o débito de R$ 57.245,43, o que correspondeu ao percentual não executado do ajuste, bem como o sancionou com a multa prevista no art. 57 da Lei 8.443/1992, no valor de R$ 14.000,00.
Posteriormente, o aludido decisum foi retificado por inexatidão material, mediante o Acórdão 4424/2014-TCU-Primeira Câmara, que realizou a inclusão do número do CPF na qualificação do responsável.
No dia 4/6/2019, o Sr. Rolph Eber Casale opôs recurso de revisão ao Acórdão 2144/2014-TCU-Primeira Câmara. Por ter sido intempestivo, o referido apelo não foi conhecido pelo Acórdão 2475/2019-TCU-Plenário, haja vista que a decisão recorrida foi publicada no DOU no dia 27/5/2014. Portanto, restou superado o prazo de cinco anos previsto no art. 35 da Lei 8.443/1992.
O embargante apontou omissão no Acórdão 2475/2019-TCU-Plenário, carreando as seguintes alegações:
a acórdão embargado incorreu em grave omissão ao entender que o recurso de revisão interposto foi intempestivo, porquanto utilizou como base para fixação do termo inicial da contagem do prazo a data de publicação do Acórdão 2144/2014-TCU-Primeira Câmara;
contudo, resta patente o equívoco, uma vez que a instrução de admissibilidade desconsiderou completamente a existência do Acórdão 4424/2014-TCU-Primeira Câmara, cuja aprovação só ocorreu na sessão de 19 de agosto de 2014, e que modificou o decisum anteriormente prolatado para fins de retificar a qualificação do embargante;
é evidente a substancialidade do erro e a necessidade de devolução do prazo, uma vez que o Acórdão 4424/2014-TCU-Primeira Câmara teve por finalidade justamente retificar a qualificação da parte, sendo tal providência de suma importância e absolutamente necessária para a correta identificação do administrado; inclusive porque este tem um filho, o qual possui o mesmo nome, e que, por sua vez, é o atual prefeito de Belém de Maria/PE; 
assim, o termo inicial da contagem deve se dar a partir da publicação do Acórdão 4424/2014-TCU-Primeira Câmara, e não do Acórdão 2144/2014-TCU-Primeira Câmara;
entendimento contrário certamente careceria de embasamento jurídico e estaria inclusive em contrariedade ao art. 184 do RI/TCU e em frontal violação aos princípios constitucionais do devido processo legal, da ampla defesa e do contraditório, estampados no art. 5º, inciso LIV e LV, da Carta Magna;
no mérito, o embargante repisa os argumentos apresentados no recurso de revisão, no sentido de que houve nulidade de sua citação, realizada supostamente em endereço diverso do de sua  residência;
também haveria prescrição decenal da pretensão punitiva e decadência decenal da pretensão de ressarcimento do Erário;
existira contradição na fundamentação do decisum recorrido, pois, mesmo não tendo sido possível aferir o exato percentual de execução das obras de recuperação das casas, o TCU imputou ao recorrente a obrigação de ressarcir o erário.
Diante do exposto, o embargante requer que se conheça do seu recurso, com provimento, solicitando que:
haja a reforma do Acórdão 2475/2019-TCU-Plenário, para constatar a tempestividade do recurso de revisão, admiti-lo e apreciar seu mérito; 
na apreciação do recurso de revisão, seja reconhecida a invalidade da citação, por não ter sido regular e ter cerceado o exercício do direito de defesa do administrado, para declarar a nulidade do acórdão, de seus efeitos e de todos os atos praticados no processo; 
seja afastada a obrigação de ressarcir o erário por conta do convênio 542/1997, pelo reconhecimento da ocorrência do prazo decadencial decenal insculpido no art. 6º, II, da IN TCU 71/2012, dado que a tomada de contas especial só veio a ser instaurada mais de 10 anos depois da apresentação da prestação de contas; 
seja afastada a obrigação de ressarcir o erário, com fulcro no art. 22 da LINDB; 
seja reconhecida a prescrição decenal da pretensão punitiva, afastando-se a imputação de multa; e
o seu recurso de revisão seja recebido com efeito suspensivo.
II
Feita a devida exposição dos fatos, inicio a apreciação dos argumentos apresentados pelo embargante.
Não houve a alegada omissão na decisão embargada que considerou intempestivo o recurso de revisão oposto pelo embargante, pois a contagem do prazo para a interposição de recursos ocorre a partir da decisão condenatória, e não de posterior acórdão que retifica a primeira deliberação por mero erro material.
Nesse sentido, o próprio art. 184 do RI/TCU, mencionado pelo embargante, apresenta regra em seu parágrafo único de absoluta clareza, in verbis:
"Art. 184. Os acréscimos em publicação e as retificações em comunicação, que contiverem informações substanciais capazes de afetar a esfera de direito subjetivo do destinatário, importam em devolução do prazo à parte. 
Parágrafo único. A comunicação de mera correção de inexatidão material ou de resultado de julgamento de recurso interposto por outro interessado, observado o disposto no artigo 281, não ensejará restituição de prazo."  (Grifos acrescidos) .
A retificação do Acórdão 2144/2014-TCU-Primeira Câmara não afetou nenhum direito subjetivo do embargante, pois apenas incluiu o número do CPF na qualificação do responsável.
Assim, cabe rejeitar os embargos de declaração opostos pelo Sr. Rolph Eber Casale, mantendo inalterada a decisão recorrida.
Ainda que se conhecesse de seu recurso de revisão, em juízo preliminar todas as suas alegações de mérito foram rechaçadas pelo exame de admissibilidade realizado pela Serur. Pela sua pertinência ao caso, reproduzo integralmente a manifestação da mencionada unidade técnica (peça 57) :
"Apesar de o conhecimento do recurso de revisão ora em análise não ser mais possível, por restar intempestivo, vê-se que o recorrente alega a nulidade da citação e a prescrição da multa que lhe fora imputada pelo acórdão condenatório.
Para análise dessa questão de ordem pública, verifica-se oportuno a realização de breve histórico dos autos.
 (...) 
Neste momento, o responsável interpõe recurso de revisão (Peças 49-55) , com fundamento nos incisos II e III do artigo 35 da Lei 8.443/1992, em que argumenta:
a) que houve nulidade de citação;
 b) a ocorrência simultânea da prescrição decenal da pretensão punitiva e da decadência decenal da pretensão de ressarcimento do erário;
 c) a corte de contas deixou de observar as dificuldades enfrentadas, enquanto chefe do executivo municipal e, por isso, contrariou o positivado no art. 22 da LINDB, importante norma balizadora para o julgamento administrativo.
Quanto à nulidade apontada pelo responsável, qual seja, a de que a notificação do acórdão condenatório, empreendida mediante o Ofício 548/2014-TCU/SECEX-PE (Peças 25 e 29) , seria inválida, em virtude de não ter sido recebida pessoalmente, é de se registrar que esta Corte não exige a entrega pessoal das comunicações processuais.
Segundo o art. 22, inciso I, da Lei 8.443/1992, as comunicações realizadas pelo Tribunal devem observar a forma estabelecida no Regimento Interno do TCU. O artigo 179, inciso II, do RI/TCU estabelece que as comunicações processuais far-se-ão mediante carta registrada, com aviso de recebimento que comprove a entrega no endereço do destinatário, comando reiterado nos artigos 3º, inciso III, e 4º, inciso II, da Resolução-TCU 170, de 30/6/2004, que disciplina a expedição das comunicações processuais pelo Tribunal de Contas da União.
Não é necessária a entrega pessoal das comunicações processuais realizadas pelo TCU, razão pela qual o aviso de recebimento não precisa ser assinado pelo próprio destinatário. Assim, apenas quando não estiver presente o aviso de recebimento (AR) específico é que se buscará outro meio de comunicação processual. 
Também não há que se falar em aplicação subsidiária das disposições contidas no Código de Processo Civil, pois a matéria é regulada por normativo específico desta Corte de Contas, editado no exercício de sua competência constitucional.
A validade de tal critério de comunicação processual é referendada pela jurisprudência deste Tribunal, conforme os Acórdão 14/2007-TCU-Primeira Câmara, 3.300/2007-1ª Câmara, 48/2007-2ª Câmara e 338/2007-Plenário. O entendimento desta Corte de Contas encontra amparo em deliberação do Plenário do Supremo Tribunal Federal, proferida em sede de agravo regimental em mandado de segurança (MS-AgR 25.816/DF, relator Ministro Eros Grau) , conforme excerto a seguir transcrito:
EMENTA: AGRAVO REGIMENTAL. MANDADO DE SEGURANÇA. DESNECESSIDADE DE INTIMAÇÃO PESSOAL DAS DECISÕES DO TRIBUNAL DE CONTAS DA UNIÃO. ART. 179 DO REGIMENTO INTERNO DO TCU. INTIMAÇÃO DO ATO IMPUGNADO POR CARTA REGISTRADA, INICIADO O PRAZO DO ART. 18 DA LEI N. 1.533/51 DA DATA CONSTANTE DO AVISO DE RECEBIMENTO. DECADÊNCIA RECONHECIDA. AGRAVO IMPROVIDO.
1. O envio de carta registrada com aviso de recebimento está expressamente enumerado entre os meios de comunicação de que dispõe o Tribunal de Contas da União para proceder às suas intimações.
2. O inciso II do art. 179 do Regimento Interno do TCU é claro ao exigir apenas a comprovação da entrega no endereço do destinatário, bastando o aviso de recebimento simples. (grifos acrescidos) 
Conclui-se, portanto, pela regularidade da referida notificação (Peças 25 e 29) , e também da citação (Peças 6 e 8) , uma vez terem sido recebidas no endereço correto do recorrente, ratificado na Peça 46 e de acordo com o disposto no art. 179, II, do RI/TCU.
Ademais, a regularidade da citação também é confirmada tendo em vista que, em 30/8/2013, o recorrente compareceu aos autos para solicitar prorrogação de prazo para apresentação das alegações de defesa (Peça 9) , pleito que foi deferido e comunicado em 23/9/2013 (Peças 11 e 14) .
Por fim, passa-se ao exame da alegação da prescrição da pretensão punitiva.
A rigor, prescrição é matéria de mérito (é instituto de direito material, que atinge diretamente a pretensão - neste caso, a pretensão punitiva) . Como matéria de mérito, só deveria ser analisada se o recurso fosse conhecido.
Com efeito, a prescrição é uma das hipóteses de inexigibilidade de uma obrigação, ainda que certificada em título executivo (cf., p. ex., CPC, art. 917, I, c/c art. 525, § 1º, VII) , notadamente em se tratando de título executivo extrajudicial (cf. CPC, art. 917, VI) , como na hipótese.
Por esse motivo, mesmo não conhecendo do recurso, o Tribunal pode verificar se a pretensão punitiva está ou não prescrita no caso concreto para, em caso afirmativo, tornar insubsistente a multa aplicada.
Note-se que nos termos do item 9.1.6 do Acórdão 1441/2016-TCU-Plenário, que uniformizou a jurisprudência do Tribunal sobre o tema, "a ocorrência desta espécie de prescrição será aferida, independentemente de alegação da parte, em cada processo no qual haja intenção de aplicação das sanções previstas na Lei 8.443/1992".
Ou seja, o Tribunal pode aferir a ocorrência da citada prescrição até mesmo de ofício. Logo, por maior razão pode também fazê-lo por provocação do interessado, independentemente de a provocação ocorrer em sede de recurso e, nesse caso, independentemente de o recurso ser ou não conhecido.
O relevante é que o exame (de ofício ou por provocação da parte) se dê em momento ainda oportuno, entendendo-se que a iniciativa é oportuna enquanto o processo ainda estiver no âmbito do TCU, ou seja, enquanto o título condenatório não houver sido encaminhado à cobrança executiva.
Uma vez encaminhada a cobrança executiva, contudo, a rediscussão de qualquer tema (salvo a nulidade do processo, por vício de citação) fica dependente do conhecimento do recurso. Se o recurso não for conhecido, as defesas que o responsável queira opor deverão ser apresentadas na via judicial, no processo de execução em curso.
No caso em exame, a decisão transitou em julgado há mais de cinco anos, inviabilizando o conhecimento do recurso de revisão. Além disso, o processo de cobrança executiva já foi constituído (TC Processo 016.611/2014-4) e a execução judicial já foi formalizada (processo 0800148-48.2016.4.05.8307, 26ª Vara Federal, em Palmares/Pernambuco) .
Assim, no âmbito do TCU as possibilidades de rediscussão da matéria já se esgotaram, devendo eventuais defesas do responsável serem apresentadas perante o juízo da execução.
Observa-se, ademais, que no caso concreto o responsável efetivamente alegou a ocorrência da prescrição, no processo judicial. 
Conforme andamento do processo, a execução está suspensa exatamente no aguardo da manifestação do STF a respeito do tema e a decisão que mandou suspender o processo (juntada por cópia à Peça 56) expressamente indica a arguição da prescrição pelo executado, mediante Embargos à Execução.
Por todo o exposto, considerando que a decisão já transitou em julgado há mais de cinco anos e que a execução já está em curso, o não conhecimento do recurso de revisão obsta a que o Tribunal reabra discussões sobre o mérito do processo.
Exceto quanto à arguição de nulidade por falta ou por vício na citação, examinável a qualquer tempo (porque a relação jurídico-processual não se aperfeiçoou, razão por que a decisão não transita em julgado) , o exame de demais vícios, inclusive a alegação de prescrição, fica obstado pela eficácia preclusiva da coisa julgada (CPC, art. 508) .
A alegação de prescrição, nesses casos, há de ser feita perante o juízo da execução. E, no caso concreto, a matéria já está efetivamente sendo considerada na esfera judicial, como evidencia a decisão interlocutória de Peça 56."
Ante o exposto, proponho que seja prolatado o acórdão que ora submeto a este Colegiado.
TCU, Sala das Sessões Ministro Luciano Brandão Alves de Souza, em 7 de abril de 2021.
BENJAMIN ZYMLER 
Relator